【裁判字號】    96,易緝,25
【裁判日期】    970422
【裁判案由】    背信
【裁判全文】
臺灣士林地方法院刑事判決              96年度易緝字第25號
公  訴  人  臺灣士林地方法院檢察署檢察官
被      告  乙○○
上列被告因背信案件，經檢察官提起公訴（94年度偵緝字第854
號），本院判決如下：
    主  文
乙○○共同意圖為自己不法之所有，以詐術使人將本人之物交付
，處有期徒刑壹年，減為有期徒刑陸月，如易科罰金，以銀元參
佰元即新臺幣玖佰元折算壹日。
    事  實
一、乙○○前係昌宇科技股份有限公司（下稱昌宇公司）業務人
    員，丙○○前係漢唐集成股份有限公司（下稱漢唐公司）採
    購部門採購人員（丙○○所犯共同詐欺、背信罪部分，業經
    本院以民國95年度簡字第673 號判處有期徒刑5 月，如易科
    罰金以銀元300 元即新臺幣900 元折算一日，緩刑2 年確定
    ）。91年3 月間，漢唐公司承包廣輝電子股份有限公司2 期
    廠房工程，欲將其中消防水霧工程、弱電線槽工程、MAU 監
    控工程轉包予其他廠商施作，昌宇公司有意參與競標，丙○○、乙○○因而結識。丙○○係為漢唐公司處理事務之人，
    2 人竟共同基於意圖為自己不法之所有及意圖為自己不法之
    利益之犯意聯絡，約定由乙○○向昌宇公司負責人丁○○佯
    稱：若欲順利承包該3 項工程，須支付漢唐公司承辦人丙○○消防水霧工程新臺幣（下同）40萬元、弱電線槽工程10萬
    元、MAU 監控工程25萬元，共75萬元之回扣金等語，致丁○○陷入錯誤，分別於91年6 月14日匯款10萬元、10萬元、6
    月25日匯款20萬元、8 月7 日匯款25萬元、8 月28日匯款10
    萬元合計75萬元（起訴書就6 月14日部分漏載另一筆10萬元
    匯款，應予補充），至乙○○向不知情之前女友陳雪卿借用
    其姐陳雪美之臺灣銀行000000000000號帳戶內，事後乙○○
    再提領其中10萬元轉交丙○○收受，其餘65萬則由己花用。
    丙○○因此為違背其任務之行為，未依漢唐公司工作規則確
    實審核昌宇公司是否有施作工程能力，即將昌宇公司之報價
    呈報漢唐公司主管簽核，而由昌宇公司得標。嗣因昌宇公司
    財務發生問題，無法將工程順利完成而遭漢唐公司解除契約
    ，致漢唐公司受有工程延宕、增加修補昌宇公司施工瑕疵及
    重新發包成本支出之損害。後經丁○○以檢舉信函向漢唐公
    司檢舉丙○○收取工程回扣金，始知悉上情。
二、案經漢唐公司訴由臺灣士林地方法院檢察署檢察官偵查起訴
    。
    理  由
壹、程序部分：
    按被告以外之人於審判外之言詞或書面陳述，除法律有規定
    者外，不得作為證據；又被告以外之人於審判外之陳述，雖
    不符合同法第159 條之1 至第159 條之4 之規定，但經當事
    人於審判程序同意作為證據，法院審酌該言詞陳述或書面陳
    述作成時之情況，認為適當者，亦得為證據。當事人、代理
    人或辯護人於法院調查證據時，知有第159 條第1 項不得為
    證據之情形，而未於言詞辯論終結前聲明異議者，視為有前
    項之同意，刑事訴訟法第159 條第1 項及第159 條之5 分別
    定有明文。本判決下列所引用各該被告以外之人於審判外之
    陳述（包含書面陳述），當事人於本院準備程序及審判期日
    中均表示無意見而不予爭執，且迄至言詞辯論終結前亦未再
    聲明異議，本院審酌上開證據資料製作時之情況，尚無違法
    不當及證明力明顯過低之瑕疵，亦認為以之作為證據應屬適
    當，故揆諸前開規定，爰逕依刑事訴訟法第159 條之5 規定
    ，認前揭證據資料均有證據能力，合先敘明。
貳、實體部分：
一、訊據被告乙○○固承認伊有提供前女友陳雪卿之姊陳雪美帳
    戶供老闆丁○○陸續匯入75萬元，惟矢口否認有將其中65萬
    元挪為私用，辯稱：伊已將75萬元回扣全數轉交予漢唐公司
    採購人員丙○○云云。經查：
  (一)被告乙○○向昌宇公司負責人丁○○聲稱若欲順利取得漢唐
    公司發包之工程，須支付漢唐公司採購人員即共同被告丙○○消防水霧工程40萬元、弱電線槽工程10萬元、MAU 監控工
    程25萬元，共75萬元之回扣金，丁○○為求工程順利得標，
    即分別於91年6 月14日匯款10萬元、10萬元、6 月25日匯款
    20萬元、8 月7 日匯款25萬元、8 月28日匯款10萬元合計75
    萬元，至被告乙○○所提供前女友陳雪卿之姊陳雪美之臺灣
    銀行000000000000號帳戶內，嗣丙○○因此而為違背其任務
    之行為，未依漢唐公司工作規則確實審核昌宇公司是否有施
    作工程能力，即將昌宇公司之報價呈報漢唐公司主管簽核，
    而由昌宇公司得標，嗣因昌宇公司財務發生問題，無法將工
    程順利完成而遭漢唐公司解除契約，致漢唐公司受有工程延
    宕、增加修補昌宇公司施工瑕疵及重新發包成本支出之損害
    等情，除業據被告乙○○自承在卷外，並經證人即昌宇公司
    負責人丁○○、昌宇公司總經理甲○○、被告乙○○前女友
    陳雪卿於偵查中指證綦詳，證人丁○○更於本院審理時結證
    明確，且有自動匯員機交易紀錄、匯款單影本各2 份及陳雪
    美臺灣銀行0000000000000 帳戶存摺交易往來明細資料1 份
    在卷可佐，此部分事實洵可認定。
  (二)被告乙○○雖辯以：丁○○所匯款之75萬元回扣金皆已提領
    交付予丙○○，自己並未挪為私用云云，然查，被告乙○○
    於偵查中檢察官訊問時，就其將75萬元於何時、何地、共分
    幾次、每次交付多少金額予丙○○等情，先供稱75萬元係分
    2 次交付予丙○○，第1 次係在漢唐公司附近之防波堤，第
    2 次係在漢唐公司之停車場（見94年度偵緝字第854 號卷第
    12頁），嗣後改稱共分3 次交付，第1 次係在漢唐公司停車
    場，第2 次係在漢唐公司附近防波堤，第3 次亦係在防波堤
    交錢等語（見同卷第21頁），經起訴後，在本院審理時又改
    稱交錢地點第1 次係在漢唐公司附近防波堤，第2 次係在漢
    唐公司停車場，第3 次也在防波堤，且有送紅酒給丙○○，
    後來也還有再支付等語（見本院96年度易緝字第25號卷，97
    年4 月1 日審判筆錄第2 頁、第19頁），嗣經檢察官詢問後
    竟又改稱：伊前述靠近中秋節有送酒那次之後還有送一次錢
    給丙○○，係記錯了云云（見同審判筆錄第33頁），不僅於
    偵審中屢次所述情節均不相同，甚至於同次審理期日所述亦
    反覆不定，其供述之可信性已值懷疑。復細繹卷附之陳雪美
    臺灣銀行000000000000號帳戶存摺交易往來明細資料（見92
    年度偵字第11343 號卷一第18頁至第20頁），可知證人丁○○分5 次將75萬元存入陳雪美臺灣銀行000000000000號帳戶
    後，被告乙○○皆非以提款卡1 次或密集將該次存入金額提
    領完畢，而係分多次、小額提領款項，足見被告乙○○提領
    現金之方式與其所稱丁○○匯入現金後，伊即會通知丙○○
    並將現金領出交付之辯解不符。又被告乙○○於本院審理時
    已明白供稱：伊一開始即打算以支付現金之方式將75萬元回
    扣金交予丙○○，且丁○○、甲○○亦無表示交付予漢唐公
    司之回扣一定要以匯款方式為之等語（見本院96年度易緝字
    第25號卷，97年4 月1 日審判筆錄第27頁），則被告乙○○
    本可向丁○○收取現金後直接轉交予丙○○，毋庸大費周章
    先要求丁○○將回扣金匯入人頭帳戶，其再以提款卡分次將
    現金領出交給丙○○，徒增自己保管該筆回扣金之風險與麻
    煩，故被告乙○○顯係藉此交付回扣金之方式輾轉從中圖利
    ，將部分回扣金額挪為私用，並未將75萬元全數轉交予丙○○，至為灼然。
  (三)又查，共同被告丙○○前經起訴與本件被告乙○○共同詐欺
    與背信部分，業經其於偵查中及本院95年度簡字第673 號審
    理時自白犯罪且與漢唐公司達成和解（見93年偵緝字第928
    號卷二第18頁、本院95年度簡字第673 號卷第24頁），並經
    本院判處有期徒刑5 月，如易科罰金以銀元300 元即新臺幣
    900 元折算一日，緩刑2 年確定，有本院95年度簡字第673
    號刑事簡易判決可證。觀之共同被告丙○○於偵查及審理時
    均自白堅稱伊僅收受被告交付之10萬元答謝金，並未另在停
    車場或防波堤等地收受其他金額，所供前後一貫，核與其於
    本件審理時以證人身分具結證以：接近中秋節時，被告與伊
    約在公司一樓警衛室見面，被告拿一個袋子給伊說是茶水錢
    ，伊並沒有當場打開袋子，但後來發現裡有10萬元與2 瓶紅
    酒等語相符（見本院96年易緝字第25號，97年4 月1 日審判
    筆錄第18頁）。依常理而言，丙○○若否認犯罪，則毋須承
    認其有收取回扣金，而其既已自白犯罪並遭判處罪刑，實無
    堅詞否認有收受75萬元而僅承認收取10萬元回扣金之理，故
    證人丙○○之證詞極為可信，被告乙○○確實僅交給丙○○
    10萬元現金，而非將75萬元如數交付。由此益徵丁○○匯入
    陳雪美帳戶欲作為給丙○○回扣金之75萬元，被告乙○○僅
    提領其中10萬元交予丙○○，其餘65萬元則藉機挪為己用，
    被告乙○○前開辯詞顯係臨訟卸責狡辯之詞，殊難採信。
  (四)綜上所述，本件事證明確，被告乙○○犯行洵堪認定，應依
    法論科。
二、核被告乙○○所為，係犯刑法第339 條第1 項之詐欺取財罪
    與第342 條第1 項之背信罪。被告行為後，刑法於94年2 月
    2 日修正公布，95年7 月1 日施行，而刑法施行法亦於95年
    6 月14日增訂第1 條之1 。修正後刑法第2 條第1 項規定：
    「行為後法律有變更者，適用行為時之法律。但行為後之法
    律有利於行為人者，適用最有利於行為人之法律。」，係規
    範行為後法律變更所生新舊法律比較適用之準據法，於新法
    施行後，應適用修正後刑法第2 條第1 項之規定，為「從舊
    從輕」之比較（此條項規定，僅係新、舊法之比較適用之宣
    示性指導原則，並非實體刑罰法律，自不生行為後法律變更
    之比較適用問題）。且比較時應就罪刑有關之共犯、未遂犯
    、想像競合犯、牽連犯、連續犯、結合犯，以及累犯加重、
    自首減輕暨其他法定加減原因（如身分加減）與加減例等一
    切情形，綜其全部罪刑之結果而為比較（最高法院95年第8
    次刑事庭會議決議參照）。又比較適用最有利於行為人之法
    律，應就罪刑有關之一切情形，比較其全部之結果，而為一
    體之適用，不應一部分適用新法，一部分適用舊法（最高法
    院29年上字第964 號判例意旨參照）。經查：
  (一)罰金刑部分，刑法分則編各罪所定罰金刑之貨幣單位原為銀
    元，修正前刑法第33條第5 款規定：「罰金：1 元（銀元）
    以上。」，而依罰金罰鍰提高標準條例規定，就72年6 月26
    日前修正之刑法部分條文罰金數額提高2 至10倍，其後修正
    者則不提高倍數，並依現行法規所定貨幣單位折算新臺幣條
    例規定，以銀元1 元折算新臺幣3 元；修正後刑法第33條第
    5 款規定：「罰金：新臺幣1,000 元以上，以百元計算之。
    」，刑法第33條第5 款所定罰金貨幣單位經修正為新臺幣後
    ，刑法分則各罪所定罰金刑之貨幣單位亦應配合修正為新臺
    幣，為使刑法分則編各罪所定罰金之最高數額與刑法修正前
    趨於一致，乃增訂刑法施行法第1 條之1 ：「中華民國94年
    1 月7 日刑法修正施行後，刑法分則編所定罰金之貨幣單位
    為新臺幣。94年1 月7 日刑法修正時，刑法分則編未修正之
    條文定有罰金者，自94年1 月7 日刑法修正施行後，就其所
    定數額提高為30倍。但72年6 月26日至94年1 月7 日新增或
    修正之條文，就其所定數額提高為3 倍。」，從而，刑法分
    則編各罪所定罰金刑之最高數額，於上開規定修正後並無不
    同，惟修正後刑法第33第5 款所定罰金刑最低數額，較之修
    正前提高，自以修正前刑法第33條第5 款規定，較有利於被
    告。
  (二)又被告行為後，刑法第55條後段有關「犯一罪而其方法或結
    果之行為犯他罪名」之規定，於94年2 月2 日修正公布刪除
    ，並自95年7 月1 日起施行，亦即修正後之刑法，已無牽連
    犯得論以裁判上一罪之情形，被告所犯之數罪，應按其具體
    情形論罪，則仍以適用修正前之規定，顯較有利於被告。
  (三)按被告乙○○行為時，修正前刑法第31條第1 項規定：「因
    身分或其他特定關係成立之罪，其共同實施或教唆幫助者，
    雖無特定關係，仍以共犯論。」，刑法94年2 月2 日修正公
    布後，該條項規定修正為：「因身分或其他特定關係成立之
    罪，其共同實行、教唆或幫助者，雖無特定關係，仍以正犯
    或共犯論。但得減輕其刑。」，修正後增列得減輕其刑之規
    定，依修正後刑法第2 條第1 項但書之規定，應以修正後之
    規定對於被告較為有利。
  (四)綜合上述各條文修正前、後之比較，揆諸前揭最高法院決議
    及修正後刑法第2 條第1 項規定之「從舊從輕」原則，修正
    後之規定並非較有利於被告，依修正後刑法第2 條第1 項前
    段規定，應整體適用行為時即修正前之刑法相關規定。
  (五)另修正前刑法第28條規定：「二人以上共同實施犯罪之行為
    者，皆為正犯。」，修正後該條規定為：「二人以上共同實
    行犯罪之行為者，皆為正犯。」，揆諸本條之修正理由，係
    為釐清陰謀共同正犯、預備共同正犯、共謀共同正犯是否合
    乎本條之正犯要件，並將陰謀共同正犯、預備共同正犯剔除
    於本條適用之外，以符合近代刑法之個人責任原則、法治國
    人權保障思想及犯罪支配理論。惟被告乙○○與丙○○2 人
    間就前揭犯行具有犯意聯絡及行為分擔，不論依修正前或修
    正後之規定，均屬共同正犯，對被告2 人並無有利或不利之
    情形，故毋庸比較新舊法，應逕行適用裁判時之法律（最高
    法院95年11月7 日第21次刑庭會議意旨參照）。
三、被告乙○○與丙○○就上開犯行有犯意聯絡與行為分擔，均
    應依修正後刑法第28條規定，論以共同正犯（被告乙○○就
    背信部分，係依修正前刑法第31條第1 項規定，以共犯論）
    。又被告所犯2 罪有方法與目的之牽連關係，為牽連犯，應
    依修正前刑法第55條後段，從一情節較重之詐欺取財罪處斷
    。爰審酌被告乙○○於昌宇公司任職期間，不思循正當途徑
    為公司標取工程，竟遊說主管以支付回扣金之不法方式以圖
    順利得標，甚且從中謀取私利、自始否認犯罪並飾詞狡辯，
    犯後態度不佳、犯罪所得利益非少及其品行、生活狀況、智
    識程度等一切情狀，量處如主文所宣告之刑。
四、再按中華民國96年罪犯減刑條例第5 條規定：「本條例施行
    前，經通緝而未於中華民國96年12月31日以前自動歸案接受
    偵查、審判或執行者，不得依本條例減刑。」係指於該條例
    施行前經通緝，而未於該條例施行後至96年12月31日前自動
    歸案者，不得依該條例減刑，如係於該條例施行前經通緝，
    並於該條例施行前經緝獲到案者，應不受該條規定不得減刑
    之限制（最高法院81年度臺非字第12號判決意旨參照），即
    無該條例第5 條之適用。查被告犯罪時間在96年4 月24日之
    前，其雖曾94年4 月18 日 經臺灣士林地方法院檢察署發佈
    通緝，然於94年9 月20日經緝獲到案，又於96年1 月11日經
    本院發佈通緝，旋即於96年3 月22日遭緝獲到案，均係於中
    華民國96年罪犯減刑條例施行前經通緝、緝獲，均符合前引
    減刑條例之規定，爰依該條例第2 條第1 項第3 款規定，減
    輕其宣告刑2 分之1 ，如主文所示，並依同條例第9 條之規
    定諭知易科罰金之折算標準。而被告行為時之易科罰金折算
    標準，依95年7 月1 日修正條文施行前罰金罰鍰提高標準條
    例第2 條之規定（該條業經總統於95年5 月17日公布刪除，
    並自95年7 月1 日失效），就其原定數額提高為100 倍折算
    1 日，則被告行為時之易科罰金折算標準，應以銀元100 元
    至300 元折算1 日，經折算為新臺幣後，係以新臺幣300 元
    至900 元折算為1 日；惟修正後之刑法第41條第1 項前段則
    規定：「犯最重本刑為5 年以下有期徒刑以下之刑之罪，而
    受6 個月以下有期徒刑或拘役之宣告者，得以新臺幣1000元
    、2000元或3000元折算1 日，易科罰金。」，比較修正前後
    之易科罰金折算標準，自以適用修正前刑法第41條第1 項前
    段及修正刪除前罰金罰鍰提高標準條例第2 條之規定，較有
    利於被告。另新修正刑法第57條關於科刑時應審酌之事項，
    其中修正後刑法第57條第7 款「犯罪行為人與被害人之關係
    」，係將修正前同條第8 款「犯人與被害人『平日』之關係
    」之「平日」一語刪除，擴大犯罪行為人與被害人在犯罪行
    為上之關係，亦屬科刑時應予考慮之標準，修正後同條第8
    款並增列「犯罪行為人違反義務之程度」，此均屬法院就刑
    之裁量審認標準之明文化，非屬法律之變更（最高法院95年
    5 月23日第8 次刑庭會議決議亦同此意旨），自無新修正之
    刑法第2 條第1 項規定之適用，併此敘明。
據上論斷，應依刑事訴訟法第299 條第1 項前段，刑法第2 條第
1 項前段、第28條、第339 條第1 項、第342 條第1 項，修正前
刑法第31條第1 項、第55條、第41條第1 項，刑法施行法第1 條
之1 ，修正刪除前罰金罰鍰提高標準條例第2 條，現行法規所定
貨幣單位折算新臺幣條例第2 條，中華民國96年罪犯減刑條例第
2 條第1 項第3 款、第7 條、第9 條，判決如主文。
本案經檢察官張紜瑋到庭執行職務。
中    華    民    國    97    年    4    月    22    日
                  刑事第五庭審判長法  官  李育仁
                                  法  官  許辰舟
                                  法  官  黃潔茹
以上正本證明與原本無異。
如不服本判決，應於收受送達後10日內向本院提出上訴書狀，其
未敘述上訴之理由者並得於提起上訴後20日內向本院補提理由書
（均須按他造當事人之人數附繕本）。
                                  書記官  柳瑞宗
中    華    民    國    97    年    4     月    22    日
附錄本案論罪科刑法條：
中華民國刑法第339 條第1 項
（普通詐欺罪）
意圖為自己或第三人不法之所有，以詐術使人將本人或第三人之
物交付者，處5 年以下有期徒刑、拘役或科或併科1 千元以下罰
金。
中華民國刑法第342條第1 項
（背信罪）
為他人處理事務，意圖為自己或第三人不法之利益，或損害本人
之利益，而為違背其任務之行為，致生損害於本人之財產或其他
利益者，處 5 年以下有期徒刑、拘役或科或併科 1 千元以下罰
金。


司法院資訊處製作；財團法人民間司法改革基金會備份。
